【裁判字號】    98,重再,20
【裁判日期】    980626
【裁判案由】    撤銷仲裁判斷
【裁判全文】
臺灣高等法院民事判決                  98年度重再字第20號
再審原告    甲○○
訴訟代理人  朱麗容律師
            陳彥希律師
            董浩雲律師
再審被告    樹達營造有限公司
法定代理人  乙○○
上列當事人間撤銷仲裁判斷事件，再審原告對於中華民國98年1
月13日本院97年度重上字第281號確定判決提起再審，本院判決
如下：
    主  文
再審之訴駁回。
再審訴訟費用由再審原告負擔。
    事實及理由
一、按提起再審之訴，應於30日之不變期間內為之，前項期間自
    判決確定時起算，判決於送達前確定者，自送達時起算，其
    再審之理由發生或知悉在後者，均自知悉時起算，民事訴訟
    法第500 條第1項、第2項定有明文。又對於第二審判決於上
    訴期間內提起上訴者，其上訴因不合法而被以裁定駁回時，
    在該裁定確定前，尚無從斷定上訴為不合法。因之，應於駁
    回上訴之裁定確定時，始知悉原判決確定，故對於該原判決
    提起再審之訴者，其提起再審之訴之不變期間，應自駁回上
    訴之裁定確定時起算（參見最高法院67 年台抗字第495號判
    例要旨）。查本件再審原告對於本院97 年度重上字第281號
    判決（下稱原確定判決），於98年2月6日提起第三審上訴，
    經最高法院於98年4月2日以上訴不合法裁定駁回上訴（98年
    度台上字第594號裁定），再審原告於98年4月16日收受該裁
    定正本，有送達證書附於最高法院卷內可稽（見最高法院98
    年度台上字第594 號卷第72頁），則依上開說明，應自翌日
    起算其再審不變期間，其30日之末日同年5 月16日適為星期
    六，應以休息日之次日代之，故再審原告於同年5 月18日提
    起本件再審之訴，並未逾30日不變期間，合先敘明。
二、再審意旨略以：
 1、再審原告於前程序否認曾授權林展右代刻印章及申請建照執
    照，且於發現林展右私刻「甲○○」印章後，立即於89 年1
    月19日追回私刻之「甲○○」印章，而88 年5月28日之工程
    合約書（下稱系爭工程合約）上「甲○○」印文，並非再審
    原告蓋用，應係林展右以私刻之「甲○○」印章蓋用，自不
    得推定系爭工程合約「甲○○」之印章為真正。依舉證責任
    分配原則，必須再審被告先證明系爭「甲○○」印章之真正
    後，再審原告始就合約書上「甲○○」印文係遭盜用乙節，
    負舉證責任。惟原確定判決並未命再審被告先證明系爭「甲
    ○○」印章之真正，反而以再審原告於「88年7月間將系爭6
    09地號土地權狀原本，交付林展右辦理分割登記，再將分割
    後之三筆土地權狀交付再審被告，作為系爭工程合約之履約
    擔保，再審原告同意而簽訂系爭工程合約書」，推論再審原
    告之印文無可能遭人盜蓋，其適用舉証分配原則顯有錯誤。
 2、又依據系爭工程合約第21條之仲裁條款文字記載如下：「1.
    無論在施工內或竣工之後，也無論在契約有效期間或終止、
    廢除違約前後，如有甲、乙雙方間對契約或契約有關方面發
    生爭議，應由雙方『通過協商』以求解決。2.仲裁按下列方
    式辦理：甲方或乙方得指定一仲裁人以書面通知他方，他方
    應於接獲通知後七日內指定另一仲裁人以書面通知對方，再
    由雙方仲裁人共同推定第三仲裁人，當事人雙方均得聲請管
    轄法院為之選定。仲裁人應於被選定十日內決定仲裁處所及
    詢問日期，通知甲、乙雙方陳述，並就事件關係為必要之調
    查後，過半數之意見決定其判斷。仲裁人之判斷書應拘束雙
    方，並應送請管轄法院備案。仲裁判斷書應包括仲裁費用及
    其應由何方或雙方負擔。」，顯然雙方係約定以「通過協商
    」解決爭議，而非以「仲裁」方式解決爭議。至於第2點之
    仲裁庭組成及仲裁效力約定，至多僅能說明當事人如採取仲
    裁方式解決爭議時，其仲裁庭之組成及仲裁效力約定，尚不
    足以證明當事人已有明確表示仲裁之意思。原確定判決竟以
    解釋契約當事人真意之方式，認定系爭工程合約已有效成立
    ，仲裁協議條款即屬成立，顯有消極不適用仲裁法第3條、
    第1條第3項規定，即民事訴訟法第496 條第1項第1款之再審
    事由。
 3、再審原告於前程序中否認「甲○○」印章為真正，並提出林
    展右於89年1月19日交還「甲○○」印章之字據（原證5參照
    ），又提出88年3月26日至同年5月28日間，曾經蓋用相同「
    甲○○」印文之系爭工程合約、起造人名冊、變更後起造人
    名冊（原證8），以證明起造人名冊、變更後起造人名冊、
    系爭工程合約上之「甲○○」印文，均屬相同，再審被告對
    此亦不爭執，已堪認系爭工程合約書、起造人名冊、變更後
    起造人名冊均非再審原告所為。再審原告復未授權林展右代
    刻印章辦理申請建造執照事宜，足證系爭「甲○○」印章非
    屬真正，88年3月26日至5月28日林展右仍持有甲○○印章，
    再審原告即不可能在醫院以輪簽方式完成用印。況且再審原
    告於88 年5月23日出境至日本，同年月26日返台時因身體極
    度不適，即赴國泰醫院急診，並於次日即27 日住院治療至5
    月31日出院，再審原告亦不可能簽署系爭工程合約書，原確
    定判決如斟酌上述証物即不會認定再審原告以傳簽方式完成
    系爭工程合約用印，更不會認定兩造間已有仲裁合意，從而
    ，上述漏未斟酌之証物，足以影響原確定判決之結果，本件
    即有民事訴訟法第496條第1項第13款之再審事由等語。
 4、爰依民事訴訟法第496 條第1項第1款、第13款，提起本件再
    審之訴，並聲明：（1.）原確定判決廢棄。（2.）中華民國
    仲裁協會民國96 年3月20日所為95年仲聲愛字第24號仲裁判
    斷應予撤銷。
三、按「民事訴訟法第496 條第1項第1款所謂適用法規顯有錯誤
    ，乃指原確定判決所積極的適用之法規，顯然不合於法律規
    定，或與司法院現尚有效及大法官會議之解釋，或最高法院
    現尚有效之判例，顯然違返者而言，並不包括消極的不適用
    法規，或取捨證據不當，或認定事實錯誤之情形在內。」、
    「民事訴訟法第496 條第1項第1款所謂適用法規顯有錯誤，
    係指確定判決所適用之法規，顯然不合法律或與現尚有效之
    解釋或最高法院現尚有效之判例顯然違反者而言，並應以確
    定判決所認定之事實為基礎，以判斷其適用法規是否顯有錯
    誤。」（最高法院69年台再字第131號、84年度台上字第247
    0號判決意旨參照）。又同條項第13 款所謂當事人發現未經
    斟酌之證物或得使用該證物，係指前訴訟程序事實審之言詞
    辯論終結前已存在之証物，因當事人不知有此，致未經斟酌
    ，現始知之者而言，若其証據在前訴訟程序中業已提出，經
    法院審核不予採取者，自不得據為再審之理由（最高法院91
    年度台聲字第358號判決要旨參照）。又有民事訴訟法第496
    條第1項第1款至第13款情形之一者，固得以再審之訴對於確
    定終局判決聲明不服，惟依同條項但書規定，當事人已依上
    訴主張其事由或知其事實而不為主張者，則不在此限，同條
    第1項但書亦有明文規定。
四、經查，再審原告在前訴訟程序中對於系爭工程合約書內「甲
    ○○」印文之真正並未加以否認，僅主張該印文係遭林展右
    所盜蓋（見本院97 年重上字第281號卷第176頁反面；第227
    頁），業經原確定判決於理由欄四、(一)內載明，並經本院調
    卷查明，則依據原確定判決所認定之事實基礎，認再審原告
    應就印文遭林展右盜蓋於系爭工程合約書之事實應負舉証之
    責，並無適用法規錯誤之情事。至於再審原告主張「伊否認
    曾授權林展右代刻印章及申請建照執照，且於發現林展右私
    刻『甲○○』印章後，立即於89 年1月19日追回私刻之『甲
    ○○』印章，而系爭工程合約書上『甲○○』印文，並非再
    審原告蓋用，應係林展右以私刻之『甲○○』印章蓋用，自
    不得推定系爭工程合約『甲○○』之印章為真正。依舉證責
    任分配原則，必須再審被告先證明系爭『甲○○』印章之真
    正後，再審原告始就合約書上『甲○○』印文係遭盜用乙節
    ，負舉證責任」云云，核屬對於原確定判決就取捨証據、認
    定事實之職權行使予以指摘，依上說明，與適用法規顯有錯
    誤之再審事由尚有未符。
五、至於再審原告主張「依據系爭工程合約書第21條之文字記載
    ，雙方係約定以『通過協商』解決爭議，而非以『仲裁』方
    式解決爭議。至於第2點之仲裁庭組成及仲裁效力約定，至
    多僅能說明當事人如採取仲裁方式解決爭議時，其仲裁庭之
    組成及仲裁效力約定，尚不足以證明當事人已有明確表示仲
    裁之意思」云云，然此部分原確定判決表明依據系爭工程合
    約書第21條之文義，依解釋契約當事人之真意而認兩造有仲
    裁協議（見原確定判決理由欄四、(七)）。按解釋意思表示原
    屬事實審法院之職權，原確定判決不過就事實審法院所確定
    之事實為法律上之判斷，事實審法院解釋意思表示，縱有不
    當，亦不生適用法規顯有錯誤問題（參見最高法院64年台再
    字第140號判例要旨）。依上說明，亦非適用法規顯有錯誤
    。
六、再審原告另以原確定判決未斟酌林展右於89 年1月19日交還
    「甲○○」印章，並立字據載明「為處理甲○○先生所有台
    北市大同區○○○路文昌段二小段609 地號土地申請建照時
    所刻『甲○○』印章乙顆，除蓋申請建照之用印外，絕無他
    用」；再審原告提出88年3月26日至同年5月28日間，曾經蓋
    用相同印文之系爭工程合約及起造人名冊、變更後起造人名
    冊；再審原告於88年5 月23日出境至日本，同年月26日返台
    時因身體極度不適，於27日住院治療至5 月31日出院，如果
    予斟酌，自會認定系爭工程合約「甲○○」印文，屬持有該
    印章之林展右違法盜蓋，再審原告並未以傳簽方式完成系爭
    工程合約用印，自無仲裁合意云云。然查，原確定判決就再
    審原告提出林展右所立字據，業於判決理由欄四、(六)、2.表
    明（見原確定判決第8頁），另就再審原告主張因生病住院
    並未於系爭工程合約用印一節，亦於判決理由欄四、(三)表明
    （見原確定判決第17、18頁），堪認再審原告就系爭証據已
    於前訴訟程序中提出，經法院審酌後不予採取，並非前訴訟
    程序事實審言詞辯論終結前所存在而為再審原告所不知，至
    事後始發見，與民事訴訟法第496條第1項第13款所稱「發見
    未經斟酌之証物」，亦屬不符。
七、末查，再審原告於前訴訟程序，曾以上開相同理由認原確定
    判決有不備理由之違法事由，而對原確定判決提起上訴，而
    為最高法院所不採，裁定駁回上訴，有最高法院98年台上字
    第594 號裁定可按，再審原告主張之上開再審原因，顯已依
    上訴主張其事由，則依上開說明，自不得再據同一事由提起
    再審之訴。
八、綜上所述，本件再審原告依民事訴訟法第496 條第1項第1款
    、第13款之規定，提起再審之訴，顯無再審理由，爰不經言
    詞辯論予以判決駁回。
據上論結，本件再審之訴顯為無理由，依民事訴訟法第502條第2
項、第78條，判決如主文。
中    華    民    國    98    年    6    月  26      日
                  民事第十四庭
                        審判長法  官  張  蘭
                              法  官  鄭純惠
                              法  官  邱瑞祥
正本係照原本作成。
如不服本判決，應於收受送達後20日內向本院提出上訴書狀，其
未表明上訴理由者，應於提出上訴後20日內向本院補提理由書狀
（均須按他造當事人之人數附繕本）上訴時應提出委任律師或具
有律師資格之人之委任狀；委任有律師資格者，另應附具律師資
格證書及釋明委任人與受任人有民事訴訟法第466條之1第1項但
書或第2項（詳附註）所定關係之釋明文書影本。
中    華    民    國    98    年    6     月    26    日
                              書記官  周月琴
附註：
民事訴訟法第466條之1（第1項、第2項）：
對於第二審判決上訴，上訴人應委任律師為訴訟代理人。但上訴
人或其他法定代理人具有律師資格者，不在此限。
上訴人之配偶、三親等內之血親、二親等內之姻親，或上訴人為
法人、中央或地方機關時，其所屬專任人員具有律師資格並經法
院認為適當者，亦得為第三審訴訟代理人。


司法院資訊處製作；財團法人民間司法改革基金會備份。
